【裁判字號】    95,訴,266
【裁判日期】    950509
【裁判案由】    返還不當得利
【裁判全文】
臺灣臺中地方法院民事判決  95年度訴字第266號
原      告  行政院國軍退除役官兵輔導委員會武陵農場
法定代理人  甲○○
訴訟代理人  許博堯律師
被      告  乙○○
上列當事人間請求返還不當得利事件，本院於95年4月28日言詞
辯論終結，判決如下：
    主    文
被告乙○○應給付原告新台幣參佰零捌萬玖仟玖佰陸拾伍元，及
自民九十五年三月十三日起至清償日止，按年息百分之五計算之
利息。
訴訟費用由被告負擔。
本判決於原告以新台幣壹佰零貳萬元供擔保後，得假執行。
    事實及理由
一、本件被告，未於言詞辯論期日到場，核無民事訴訟法第三百
    八十六條各款所列情形，爰依原告之聲請，由其一造辯論而
    為判決。
二、原告起訴主張略以：訴外人遲洪江、黃萬盛、林光男、夏佔
    紅及范春富等五人（下稱遲洪江等五人）在民國八十八年間
    為與原告簽訂產銷技術合作生產契約之合作商，依約應向原
    告繳交保證收益費及履約保證金。被告乙○○當時係擔任原
    告農場之副技師，未經原告之授權竟私自向遲洪江等五人收
    取如附表所示金額之保證收益費及履約保證金合計新台幣（
    下同）三百零八萬九千九百六十五元。以上事實業經原告與
    遲洪江等五人涉訟之台灣台中地方法院88年訴字第3684號、
    台灣高等法院台中分院89年上字第568號、92年上更(一)字第
    57號、最高法院92年台上字第1589號、94年台上字第1302號
    民事判決及裁定，可資參照。依台灣高等法院台中分院92年
    上更(一)字第57號民事判決及最高法院94年台上字第1302號民
    事裁定所持之法律見解係認定：訴外人遲洪江等五人將附表
    所示金額之保證收益費及履約保證金交付乙○○，因乙○○
    並無受領之權限，遲洪江等五人之給付行為對原告固不生清
    償之效力。然乙○○在客觀上為原告所使用，為原告服務並
    受其監督，自係原告之受僱人。乙○○利用職務上承辦產銷
    合作業務之機會，濫用職務之行為，乘機詐取與其經辦之契
    約有關之保證收益費及履約保證金，不法侵害遲洪江等五人
    之權利，顯與一般侵權行為無異，原告自應就乙○○不法侵
    害遲江洪等五人之權利，就遲洪江等五人所受之損害即上開
    使用收益費及履約保證金，負連帶損害賠償責任。遲洪江等
    五人自得以此主張原告應負民法第一百八十八條第一項僱用
    人之責任，且因兩造互負債務，其給付種類相同，並均屆清
    償期，依民法第三百三十四條規定，遲洪江等五人得以其債
    務與原告之債務互相抵銷，為此主張互為抵銷，經抵銷後，
    原告對遲洪江等五人之請求即歸於消滅。原告與乙○○對訴
    外人遲洪江等五人所受之損害，依民法第一百八十八條第一
    項之規定應連帶負損害賠償。另遲洪江等人亦以其債務與原
    告武陵農場之債務主張互相抵銷，故應認原告已賠償遲洪江
    等五人之損害，自得依民法第一百八十八條第三項之規定向
    被告求償三百零八萬九千九百六十五元。次按受任人因處理
    委任事務有過失，或因逾越權限之行為所生之損害，對於委
    任人應負賠償之責，民法第五百四十四條第一項定有明文。
    被告並無向遲洪江等五人收取保證收益費及履約保證金之權
    限，竟逾越權限向遲洪江等人收取三百零八萬九千九百六十
    五元之保證收益費及履約保證金，原告並因被告之上開侵權
    行為，致無法再向遲洪江等人收取三百零八萬九千九百六十
    五元之保證收益費及履約保證金，應認原告因被告之不法行
    為受有三百零八萬九千九百六十五元之損害，參照民法第五
    百四十四條第一項之規定，被告即應如數賠償原告。又按無
    法律上之原因而受利益，致他人受損害者，應返還其利益，
    民法第一百七十九條前段定有明文。被告向訴外人遲洪江等
    五人收取如附表之保證收益費及履約保證金三百零八萬九千
    九百六十五元，並無法律上之原因而受有該利益，且原告對
    訴外人遲洪江等五人之請求亦歸於消滅，原告自受有三百零
    八萬九千九百六十五元之損害，至為明顯，為此依民法第一
    百八十八條第三項、同法第五百四十四條第一項及同法第一
    百七十九條前段三種請求權競合之法律關係，請求擇一判決
    ，並聲明(一)被告應給付原告三百零八萬九千九百六十五元及
    自起訴狀繕本送達翌日起至清償日止，按年息百分之五計算
    之利息。(二)願供擔保，請准宣告假執行。
三、查，原告主張之事實，業據提出本院88年度訴字第3684號、
    台灣高等法院台中分院89年度上字第568號、92年度上更(一)
    字第57號、最高法院92年度台上字第1589號判決各一件及最
    高法院94年度台上字第1302號民事裁定各一件為證，並經本
    院調閱本院八十八年度訴字第三六八四號全卷，核閱無訛。
    被告對於原告主張之事實，已於相當時期受合法之通知，而
    於言詞辯論期日不到場，亦未提出準備書狀爭執者，依民事
    訴訟法第二百八十條第三項準用第一項之規定，應視同自認
    ，堪信原告之主張為真實。
四、按無法律上之原因而受利益，致他人受損害者，應返還其利
    益。民法第一百七十九條本文定有明文。被告未經授權，私
    自向訴外人遲洪江等五人收取如附表之保證收益費及履約保
    證金三百零八萬九千九百六十五元，並無法律上之原因而受
    有該利益，且原告對訴外人遲洪江等五人之請求亦歸於消滅
    ，原告自受有三百零八萬九千九百六十五元之損害，至為明
    顯，從而，原告依不當得利之法律關係，請求被告返還不當
    得利三百零八萬九千九百六十五元及自起訴狀繕本送達翌日
    即民國九十五年三月十三日起至清償日止按年息百分之五之
    法定遲延利息，自屬有據，應予准許。原告依不當得利之法
    律關係請求返還不當得利，既有理由，其併依民法第一百八
    十八條第三項之規定向被告求償及依民法第五百四十四條第
    一項規定請求被告賠償如數之損害，即無再予審究之必要，
    併此敘明。
五、假執行之宣告：原告陳明願供擔保，聲請宣告假執行，核無
    不合，爰酌定相當擔保金額准許之。
六、結論：原告之訴為有理由，依民事訴訟法第三百八十五條第
    一項前段、第七十八條、第三百九十條第二項，判決如主文
    。
中    華    民    國    95    年      5    月    9    日
                        民事第二庭    法  官  陳春長
正本係照原本作成。
如對本判決上訴，須於判決送達後20日內向本院提出上訴狀。
中    華    民    國    95    年      5    月    9    日
                                      書記官
附表：乙○○收取不當得利金額明細表
編號  收取對象    保證收益費    履約保證金    合    計
01    遲洪江      0000000        00000        0000000
02    黃萬盛       000000                      000000
00    林光男       000000                      000000
00    夏佔紅       000000                      000000
00    范春富       000000        00000         000000
合計                                          0000000


司法院資訊處製作；財團法人民間司法改革基金會備份。
